臺灣臺南地方法院民事判決            100年度家訴字第284號
原      告    台新資產管理股份有限公司
法定代理人    吳統雄
訴訟代理人    何岳儒律師
複訴訟代理人  陳永祺
被      告    葉世澤
              簡秀娥
上列當事人間請求宣告改用分別財產制事件，本院於民國100年8
月22日言詞辯論終結，判決如下：
    主      文
被告葉世澤與被告簡秀娥應改用夫妻分別財產制。
訴訟費用新臺幣仟元由被告負擔。
    事實及理由
一、原告主張：
  (一)被告二人現婚姻關係存續中，其等婚後未向法院辦理夫妻分
    別財產制契約登記，被告葉世澤前積欠原告票款新臺幣 (下
    同)400,303元，及自民國95年7月28日起至清償日止，按年
    利率百分之6計算之利息，經原告數次催索，被告葉世澤均
    置之不理，拒不償還前開債務，原告乃聲請對被告葉世澤強
    制執行，惟執行無效並發還鈞院100年5月19日南院龍100司
    執意字第42287號債權憑證；原告另向國稅局調閱被告葉世
    澤於98年度之財產所得資料，發現被告葉世澤名下無可供執
    行受償之財產。
  (二)按夫妻未以契約訂立夫妻財產制者，除本法另有規定外，以
    法定財產制，為其夫妻財產制，民法第1005條定有明文；又
    債權人對於夫妻一方之財產已為扣押，而未得受清償時，法
    院因債權人之聲請，得宣告改用分別財產制，民法第1011條
    定有明文，所謂未得受清償，包括全無可扣押之物或扣押之
    物數量不足，及所扣押之財產不足清償該為扣押之債權人債
    權等情形，最高法院89年度台上字第854號判決意旨足資參
    照。本件被告二人婚姻關係現仍存續中，且未以契約訂定夫
    妻財產制，是被告二人間之夫妻財產制自為法定財產制，被
    告葉世澤之財產既不足清償所欠原告債務，原告自得依民法
    第1011條之規定提起本件訴訟。
  (三)聲明：如主文所示。
二、被告葉世澤就原告之主張表示沒有意見，另被告簡秀娥則辯
    以：其與被告葉世澤結婚後，被告葉世澤沒有給其一毛錢，
    玉井的土地也是其自己買的，其不知道被告葉世澤欠錢的事
    ，其覺得自己被告很冤枉等語，並聲明：原告之訴駁回。
三、得心證之理由：
  (一)按夫妻未以契約訂立夫妻財產制者，除本法另有規定外，以
    法定財產制為其夫妻財產制，民法第1005條定有明文。次按
    債權人對於夫妻一方之財產已為扣押，而未得受清償時，法
    院因債權人之聲請，得宣告改用分別財產制，民法第1011條
    亦規定甚明。而所謂未得受清償，包括全無可扣押之物或所
    扣押之物數量不足及所扣押之財產不足清償該為扣押之債權
    人債權等情形，最高法院89年度台上字第854號判決可資參
    照。此法條立法意旨，乃為貫徹物權法定主義及保護交易安
    全，同時避免夫妻藉登記夫妻財產制之方式，逃避債權人之
    強制執行。
  (二)原告主張被告葉世澤、簡秀娥為夫妻，婚姻關係仍存續中，
    婚後並未辦理夫妻財產制登記，應以法定財產制為夫妻財產
    制一情，此據原告提出戶籍謄本、司法院夫妻財產登記資料
    網路查詢結果影本各1件為證，此一事實堪以認定。原告次
    主張被告葉世澤積欠伊票款債務，前經聲請本院對被告葉世
    澤強制執行，惟執行無效並發還本院100年5月19日南院龍10
    0司執意字第42287號債權憑證，及被告葉世澤財產不足清償
    所欠債務等事實，亦據原告提出本院100年5月19日南院龍10
    0司執意字第42287號債權憑證、被告葉世澤98年度之財產所
    得調件明細表各1件為證，且參本院依職權調閱被告葉世澤
    之稅務電子閘門財產所得調件明細表資料，被告葉世澤於99
    年度無所得資料，名下財產僅有投資1筆，總額20元；綜此
    ，堪信原告之主張為真實。
  (三)被告簡秀娥固辯稱其與被告葉世澤結婚後，被告葉世澤沒有
    給其一毛錢，玉井的土地是其自己所買，其不知道被告葉世
    澤欠錢的事等語；惟查原告就伊對於被告葉世澤之債權，業
    經聲請強制執行，全未受償，而獲本院核發100年度司執意
    字第42287號債權憑證在案，揆諸前開民法第1011條規定及
    最高法院89年度台上字第854號判決意旨，原告訴請宣告被
    告二人改用分別財產制，即屬有據；且按法定財產制關係消
    滅時，夫或妻現存之婚後財產，扣除婚姻關係存續所負債務
    後，如有剩餘，其雙方剩餘財產之差額，應平均分配。民法
    第1030條之1第1項前段定有明文，本件被告葉世澤與被告簡
    秀娥如經法院判決宣告應改用夫妻分別財產制確定，被告二
    人間之法定夫妻財產制關係將歸於消滅，而有上開民法第10
    30條之1規定之適用，屆時被告葉世澤能否請求夫妻剩餘財
    產分配及其分配數額為何，此乃被告二人將來分配夫妻剩餘
    財產時始應審酌者，要與本件原告之請求無涉，是被告簡秀
    娥所辯上情，縱令屬實，亦與本件無涉，併予敘明。
  (四)綜上，原告前曾獲本院100年5月19日南院龍100司執意字第
    42287號債權憑證，計被告葉世澤迄今尚積欠原告400,303元
    ，及自95年7月28日起至清償日止，按年利率百分之6計算之
    利息，然因被告葉世澤名下無財產及所得可供扣押執行，已
    如前所認定，從而原告依民法第1011條規定，訴請宣告被告
    二人之夫妻財產制應改用分別財產制，洵屬有據，應予准許
    。
四、據上論結，本件原告之訴為有理由，依民事訴訟法第78條、
    第85條第1項前段、第87條第1項，判決如主文。
中    華    民    國  100    年    8    月    31    日
                  家事法庭   法  官  林富郎
以上正本係照原本作成。
如對本判決上訴，須於收受判決正本送達後20日內向本院提出上
訴狀，並繳納上訴費及附具繕本。
中    華    民    國  100    年    8    月    31    日
                             書記官  劉毓如